【裁判字號】    90,上訴,84
【裁判日期】    891130
【裁判案由】    偽造文書等
【裁判全文】
臺灣高等法院臺中分院刑事判決                        九十年度上訴字第八四號
    上  訴  人
    即  被  告  己○○
    選任辯護人  李振祥
右列被告因偽造文書等案件，不服臺灣彰化地方法院中華民國八十九年十一月三十日
第一審判決（案號：八十九年度訴字第一○三八號，起訴案號：八十九年度偵字第五
○一三號、第六三八六號)，提起上訴，本院判決如左：
    主  文
原判決關於己○○部分撤銷。
己○○共同連續行使偽造私文書，足以生損害於他人，處有期徒刑貳年陸月。
    事  實
一、己○○與甲○○夫妻，自民國（下同）七十七年間起，在彰化縣和美鎮○○路○
    段六三二巷六十弄一○五號住處，由己○○具名擔任會首，與甲○○一同召集民
    間互助會，期間甲○○分擔主持開標會、收取會款事宜。於召集會期自八十七年
    六月二十日起至九十年五月二十日止（起訴書誤載為八十七年七月二十日起至九
    十年六月二十日止）之民間互助會，共計三十六會（含會首），會款每月新臺幣
    （下同）二萬元，採外標方式（起訴書誤載為內標），每月廿日在同前址開標。
    惟己○○與甲○○因經營工廠不善，負債累累，竟基於共同意圖為自己不法之所
    有及偽造文書之概括犯意，自八十七年八月二十日（第三會）起至八十九年二月
    二十日間止，利用會員並未全數到場競標之機會，連續冒用高滿足、阿玲、蘇成
    、盧金山、周良好、葉居興、鄭仁東、乙○○、阿枝、盧福成等十人（起訴書誤
    載為十二人）之名義，分別以四千六百元、三千七百元、四千元、四千三百元、
    三千七百元、三千四百元、三千八百元、四千二百元、四千七百元、四千七百元
    不等之代價，偽造上開競標人姓名及標金之標單，持以參加競標而予以行使，並
    分別佯稱高滿足等十人得標，致使如附表所示其他活會會員陷於錯誤，分別向如
    附表所示其他活會會員詐取如附表所示之會款，共五百萬元，均足生損害於盧金
    山、盧福成、高滿足、乙○○、鄭仁東、周良好、葉居興、阿枝、蘇成、阿玲及
    如附表所示其他活會會員。嗣於八十九年六月間，己○○、甲○○知無法隱瞞，
    乃主動向乙○○等人告知，乙○○等人始查悉被冒標情事。
二、案經被害人乙○○、丁○、林郁芳等人訴請臺灣彰化地方法院檢察署檢察官偵查
    起訴。
    理  由
一、右揭犯罪事實，業據上訴人即被告己○○（以下簡稱被告）與甲○○坦承不諱，
    核與告訴人乙○○、丁○、被害人周良好、黃周桂枝等人指述情節大致相符，復
    有互助會單影本一紙在卷可稽（見偵查卷第一九頁），其二人犯行堪予認定。
二、按一般民間互助會競標，係由參與者以標單簽寫會員姓名、標息，而以所寫標息
    最高者為得標，是標單係屬在紙上書寫之文字，而依習慣或特約足以為表示一定
    用意之證明，依刑法第二百二十條第一項規定，視為準文書。核被告所為，係犯
    刑法第二百十六條、第二百十條之行使偽造私文書罪及同法第三百三十九條第一
    項之詐欺取財罪。其與甲○○就右開犯行，有犯意聯絡及行為分擔，為共同正犯
    。被告偽造署押行為，為偽造私文書之部分行為，而偽造私文書之低度行為，為
    行使之高度行為所吸收，均不另論罪。被告犯詐欺取財及行使偽造私文書之犯行
    ，均時間緊接，犯構成要件相同之罪名，顯係基於概括犯意反覆為之，均為連續
    犯，各以一罪論。被告每次冒標以一個詐欺行為，同時向數個活會會員詐取財物
    ，係以一行為而觸犯數罪名，為想像競合犯，應從同一重之詐欺取財罪處斷。被
    告所犯行使偽造私文書與詐欺取財二罪間，有方法結果之牽連關係，應從一重之
    行使偽造私文書罪處斷。
三、原審為科刑之判決，固非無見。惟查，(一)被告召集民間互助會十多年均正常結束
    ，經被害人周良好、林美農證稱屬實，且被告所有座落彰化縣和美鎮○○○段四
    五之三、四六之一二地號、中寮段五七之二○一地號土地三筆，及其上建物一棟
    ，自始未脫產。則被告應無自召集互助會開始，即有行使偽造私文書及詐欺取財
    之犯意，原審認召會之初，即有詐欺犯意；(二)被冒標會員不包括何其斌（理由詳
    後述），原審認包括之；(三)詐欺取財對象不包括死會會員，原審認包括在內，以
    上均有未洽。被告上訴意旨，仍執前詞，指摘原判決量刑過重，雖無理由，惟原
    判決既有上開可議之處，仍應由本院將原判決此部分撤銷改判，爰審酌被告犯罪
    之動機、目的、方法、手段、所得利益，未有犯罪記錄，品行尚稱良好，但為圖
    不勞而獲，以互助會之方式詐騙被害人，已造成被害人財產上之損害，所生危害
    不輕，且其犯罪後不知善與被害人和解，賠償其損失，並堅不清楚交待所得款項
    之下落，惡性不輕，犯後態度不佳，及參與程度等一切情狀，量處如主文第二項
    所示之刑(因後述部分不成立犯罪故處較原審為輕之刑)，以示懲儆。至未扣案之
    標單，固係供犯罪所用之物，且為被告所有，被告供稱已滅失，衡情自偽造時起
    迄今已近一年，該等標單已滅失應合常情，爰不諭知沒收。
四、公訴意旨另略以：被告與甲○○夫妻，因經營工廠不善負債累累，致無力支應民
    間互助會會款，竟冒用何其斌之名義，偽造競標人姓名及標金之標單，行使得標
    ，致使該等活會會員不知有詐而陷於錯誤，仍交付會款二萬元予被告與甲○○收
    執，足生損害於該等活會會員之利益。另被告與甲○○於八十八年九月間，復承
    接共同意圖為自己不法之所有之概括犯意，在前開住處，由被告具名擔任會首，
    佯為召集民間互助會，甲○○仍負責召集會員、收取會款及主持開標之工作，期
    間自八十八年九月廿五日起至九十年十月廿五日止，共計二十六會（含會首），
    會款每月二萬元，採外標方式（起訴書誤載為內標），每月廿五日在同前址開標
    ，致使林美農、戊○○（林美農以女林郁芳名義參加，編號十四；戊○○以夫何
    文雄名義參加，編號廿二）不知有詐而陷於錯誤，而按月交付會款二萬元予被告
    與甲○○，因認被告有犯刑法第二百十六條、第二百十條之行使偽造私文書及同
    法第三百卅九條第一項之詐欺取財等罪嫌云云。經查：
  (一)被告於偵查時僅供稱，冒標十一會，即盧金山、盧福成、高滿足、乙○○、鄭仁
    東、周良好、葉居興、阿枝（兩會）、蘇成、阿玲（見偵查卷第五九頁）。而被
    害人戊○○先於偵查時證稱，以何文雄、何其斌、何雪玲參加三會，在八十九年
    三月二十日用何雪玲名義標會，錢都有拿到云云（見偵查卷第一七頁背面），後
    於本院審理時證稱，參加三十六會那一會以何文雄、何其斌、何雪玲之名義參加
    各一會，只有標一會外，其他均被被告冒標，被告有時說有冒標有時說沒有，詳
    細情形伊也不知道云云。僅能證明被害人戊○○有用何雪玲名義標取會款，但無
    法肯定被告有冒用何其斌名義標會。雖被告於原審審理時對於是否冒用何其斌名
    義標會之供詞前後不一，衡情被告既坦承有十次冒標行為，應無畏罪否認冒用何
    其斌名義標取會款之理，故被告應無冒用何其斌名義標取會款。
  (二)被告於八十八年九月二十五日召集第二次互助會，自會員收取首會會款後，至八
    十九年六月間倒會，期間已有八個月，均按時開標並無冒標情事。另被告第一次
    互助會雖自八十七年八月二十日開始冒標，惟最後一次冒標日期為八十九年二月
    二十日，距被告倒會時間亦有四個月期間。尚難僅憑被告召集第二次互助會收取
    首會會款日期在第一次互助會冒標期間，遽以認定被告召集第二次互助會開始即
    有詐欺取財之犯意。
  (三)綜上，除被告堅詞否認上開犯行外，本院復查無其他積極證據足資證明被告有上
    開犯行，其被訴上開犯罪，尚屬不能證明，惟公訴人認被告此部分與前開科刑部
    分，有連續犯裁判上一罪關係，故就被告涉犯此部分行為，不另為無罪之諭知。
五、原判決關於被告甲○○部分業經其撤回上訴已確定，不另論列。
六、據上論斷，應依刑事訴訟法第三百六十九條第一項前段、第三百六十四條、第二
    百九十九條第一項前段，刑法第二十八條、第五十六條、第二百十六條、第二百
    十條、第三百三十九條第一項、第五十五條，罰金罰鍰提高標準條例第一條前段
    ，判決如主文。
本案經檢察官丙○○到庭執行職務。
中      華      民      國    九十      年      三      月     二十八   日
                              臺灣高等法院臺中分院刑事第一庭
                                    審判長法  官  陳  紀  綱
                           法  官  蕭  錦  鍾
                                          法  官  陳  登  源
右正本證明與原本無異。
如不服本判決應於收受送達後十日內向本院提出上訴書狀，其未敘述上訴之理由者並
得於提起上訴後十日內向本院補提理由書（均須按他造當事人之人數附繕本）。
                                          書記官  林  桂  鳳
中      華      民      國    九十    年      三     月    二十九    日
 附表：
┌──┬──────┬──────┬────┬────┬─────────┐
│編號│時       間 │被冒標名義人│得標金額│詐得金額│被詐欺之活會會員  │
├──┼──────┼──────┼────┼────┼─────────┤
│ 一 │八十七年八月│高滿足      │四千六百│六十八萬│高滿足、何文雄、何│
│    │二十日      │            │元      │元（每位│其斌、何雪玲、賴秋│
│    │            │            │        │活會會員│榮、賴秋文、賴秋粉│
│    │            │            │        │應繳二萬│、張文傑、張進榮、│
│    │            │            │        │元）    │張麗華（三會）、周│
│    │            │            │        │        │良好、黃春萬（二萬│
│    │            │            │        │        │）、楊國華、葉真吟│
│    │            │            │        │        │、葉峻逢、葉秋東、│
│    │            │            │        │        │乙○○、陳榮峰、陳│
│    │            │            │        │        │秀婷（二會）、陳秀│
│    │            │            │        │        │汝、陳秀足、盧福成│
│    │            │            │        │        │、盧金山、鄭仁東、│
│    │            │            │        │        │陳英坤、蘇成、阿玲│
│    │            │            │        │        │、阿枝（二會）、葉│
│    │            │            │        │        │居興              │
├──┼──────┼──────┼────┼────┼─────────┤
│ 二 │八十七年十月│阿  玲      │三千七百│六十四萬│阿  玲、何文雄、何│
│    │二十日      │            │元      │元（每位│其斌、何雪玲、賴秋│
│    │            │            │        │活會會員│榮、賴秋文、賴秋粉│
│    │            │            │        │應繳二萬│、張文傑、張進榮、│
│    │            │            │        │元）    │張麗華（二會）、周│
│    │            │            │        │        │良好、黃春萬（二萬│
│    │            │            │        │        │）、楊國華、葉真吟│
│    │            │            │        │        │、葉峻逢、葉秋東、│
│    │            │            │        │        │乙○○、陳榮峰、陳│
│    │            │            │        │        │秀婷（二會）、陳秀│
│    │            │            │        │        │汝、陳秀足、盧福成│
│    │            │            │        │        │、盧金山、鄭仁東、│
│    │            │            │        │        │陳英坤、蘇成、阿玲│
│    │            │            │        │        │、阿枝（二會）、葉│
│    │            │            │        │        │居興         │
├──┼──────┼──────┼────┼────┼─────────┤
│ 三 │八十七年十二│蘇  成      │四千元  │六十萬元│蘇  成、何文雄、何│
│    │            │            │        │（每位活│其斌、何雪玲、賴秋│
│    │            │            │        │會會員應│文、賴秋粉、張文傑│
│    │            │            │        │繳二萬元│、張進榮、張麗華（│
│    │            │            │        │）      │二會）、周良好、黃│
│    │            │            │        │        │春萬（二萬）、楊國│
│    │            │            │        │        │華、葉真吟、葉峻逢│
│    │            │            │        │        │、葉秋東、乙○○、│
│    │            │            │        │        │陳榮峰、陳秀婷（二│
│    │            │            │        │        │會）、陳秀汝、陳秀│
│    │            │            │        │        │足、盧福成、盧金山│
│    │            │            │        │        │、鄭仁東、陳英坤、│
│    │            │            │        │        │阿枝（二會）、葉居│
│    │            │            │        │        │興                │
├──┼──────┼──────┼────┼────┼─────────┤
│ 四 │八十八年二月│盧金山      │四千三百│五十六萬│盧金山、何文雄、何│
│    │二十日      │            │元      │元（每位│其斌、何雪玲、賴秋│
│    │            │            │        │活會會員│文、賴秋粉、張文傑│
│    │            │            │        │應繳二萬│、張進榮、張麗華（│
│    │            │            │        │元）    │二會）、周良好、黃│
│    │            │            │        │        │春萬（二萬）、楊國│
│    │            │            │        │        │華、葉真吟、葉峻逢│
│    │            │            │        │        │、乙○○、陳榮峰、│
│    │            │            │        │        │陳秀婷（二會）、陳│
│    │            │            │        │        │秀汝、陳秀足、盧福│
│    │            │            │        │        │成、、鄭仁東、陳英│
│    │            │            │        │        │坤、阿枝（二會）、│
│    │            │            │        │        │葉居興            │
├──┼──────┼──────┼────┼────┼─────────┤
│ 五 │八十八年四月│周良好      │三千七百│五十二萬│周良好、何文雄、何│
│    │二十日      │            │元      │元（每位│其斌、何雪玲、賴秋│
│    │            │            │        │活會會員│文、賴秋粉、張文傑│
│    │            │            │        │應繳二萬│、張進榮、張麗華（│
│    │            │            │        │元）    │二會）、黃春萬（二│
│    │            │            │        │        │萬）、楊國華、葉真│
│    │            │            │        │        │吟、葉峻逢、乙○○│
│    │            │            │        │        │、陳秀婷（二會）、│
│    │            │            │        │        │陳秀汝、陳秀足、盧│
│    │   │            │        │        │福成、鄭仁東、陳英│
│    │            │            │        │        │坤、阿枝（二會）、│
│    │            │            │        │        │葉居興            │
├──┼──────┼──────┼────┼────┼─────────┤
│ 六 │八十八年六月│葉居興      │三千四百│四十八萬│葉居興、何文雄、何│
│    │二十日      │            │元      │元（每位│其斌、何雪玲、賴秋│
│    │            │            │        │活會會員│文、賴秋粉、張文傑│
│    │            │            │        │應繳二萬│、張進榮、張麗華（│
│    │            │            │        │元）    │二會）、黃春萬（二│
│    │            │            │        │        │萬）、楊國華、葉真│
│    │            │            │        │        │吟、葉峻逢、乙○○│
│    │            │            │        │        │、陳秀婷（二會）、│
│    │            │            │        │        │陳秀汝、盧福成、鄭│
│    │            │       │        │        │仁東、陳英坤、阿枝│
│    │            │            │        │        │（二會）          │
├──┼──────┼──────┼────┼────┼─────────┤
│ 七 │八十八年八月│鄭仁東      │三千八百│四十四萬│鄭仁東、何文雄、何│
│    │二十日      │            │元      │元（每位│其斌、何雪玲、賴秋│
│    │            │            │        │活會會員│文、賴秋粉、張文傑│
│    │            │            │        │應繳二萬│、張進榮、張麗華、│
│    │            │            │        │元）    │黃春萬（二萬）、楊│
│    │            │            │        │        │國華、葉真吟、葉峻│
│    │            │            │        │        │逢、乙○○、陳秀婷│
│    │            │            │        │        │（二會）、陳秀汝、│
│    │            │            │        │        │盧福成、陳英坤、阿│
│    │            │            │        │        │枝（二會）        │
├──┼──────┼──────┼────┼────┼─────────┤
│ 八 │八十八年十月│乙○○      │四千二百│四十萬元│乙○○、何文雄、何│
│    │二十日      │            │元      │（每位活│其斌、何雪玲、賴秋│
│    │            │            │        │會會員應│文、賴秋粉、張文傑│
│    │            │            │        │繳二萬元│、張進榮、張麗華、│
│    │            │            │        │）      │黃春萬（二萬）、楊│
│    │            │            │        │        │國華、葉真吟、葉峻│
│    │            │            │        │        │逢、陳秀婷（二會）│
│    │            │            │        │        │、陳秀汝、盧福成、│
│    │            │            │        │        │陳英坤、阿枝（二會│
│    │            │            │        │        │）                │
├──┼──────┼──────┼────┼────┼─────────┤
│ 九 │八十八年十二│阿  枝      │四千七百│三十六萬│阿  枝、何文雄、何│
│    │月二十日    │            │元      │元（每位│其斌、何雪玲、賴秋│
│    │            │            │        │活會會員│文、賴秋粉、張文傑│
│    │            │            │        │應繳二萬│、張進榮、張麗華、│
│    │            │            │        │元）    │黃春萬（二萬）、楊│
│    │            │            │        │        │國華、葉真吟、陳秀│
│    │            │            │        │        │婷（二會）、陳秀汝│
│    │            │            │        │        │、盧福成、陳英坤、│
│    │            │            │        │        │阿枝              │
├──┼──────┼──────┼────┼────┼─────────┤
│ 十 │八十九年二月│盧福成      │四千七百│三十二萬│盧福成、何文雄、何│
│    │二十日      │            │元      │元（每位│其斌、何雪玲、賴秋│
│    │            │            │        │活會會員│文、賴秋粉、張文傑│
│    │            │            │        │應繳二萬│、張進榮、張麗華、│
│    │            │            │        │元）    │黃春萬（二萬）、楊│
│    │            │            │        │        │國華、葉真吟、陳秀│
│    │            │            │        │        │婷、陳秀汝、陳英坤│
│    │            │            │        │        │、阿枝            │
├──┴──────┴──────┴────┴────┴─────────┤
│                                                       合計詐得五百萬元 │
└────────────────────────────────────┘
附錄論罪科刑主要法條
刑法第二百十六條
行使第二百十條至第二百十五條之文書者，依偽造、變造文書或登載不實事項或使登
載不實事項之規定處斷。
刑法第二百二十條第一項
在紙上或物品上之文字、符號、圖畫、照像，依習慣或特約，足以為表示其用者，處
三年以上十年以下有期徒刑。
刑法第二百十條
偽造、變造私文書，足以生損害於公眾或他人者，處五年以下有期徒刑。
刑法第三百三十九條第一項
意圖為自己或第三人不法之所有，以詐術使人將本人或第三人之物交付者，處五年以
下有期徒刑、拘役或科或併科一千元以下罰金。
                                  Ａ


司法院資訊處製作；財團法人民間司法改革基金會備份。
